臺灣宜蘭地方法院刑事判決　　　　　　　　　　　　　　九十年度訴字第二九六號
　　公　訴　人　臺灣宜蘭地方法院檢察署檢察官
　　被　　　告　丁○○
　　指定辯護人　本院公設辯護人乙○○
右列被告因殺人未遂等案件，經檢察官提起公訴（八十九年度偵字第三五一一號），
本院判決如左：
    主  文
丁○○傷害人之身體，處有期徒刑月，如易科罰金，以佰元折算壹日。扣案之蝴
蝶刀壹把沒收之。
    事  實
一、丁○○於八十九年十一月二十八日二十三時許，與友人庚○○、丙○○，前往宜
    蘭縣五結鄉○○路笳苳園小吃部飲酒，當時辛○○亦與其友人己○○在同一地點
    飲酒，席間庚○○與辛○○及己○○因敬酒過程中發生不悅而爭吵。席散時，因
    辛○○無法駕車而電請友人前來接送回家休息，嗣後便由壬○○、方愷文、戊○○等三人，於凌晨零時二十分許，前來欲接辛○○回家之際，丁○○、庚○○及
    丙○○等人便誤以為該三人是辛○○及林獻川找人前來圍毆庚○○，丁○○為替
    庚○○解圍之意思，基於傷害之故意，見地上有一把不詳人士掉落之槍砲彈藥刀
    械管制條例公告查禁之蝴蝶刀，便於地上拾起此一把蝴蝶刀而非法持有之，並以
    該一把蝴蝶刀刺殺辛○○、壬○○、方愷文、戊○○等人，辛○○、壬○○、方
    愷文、戊○○等人遭丁○○刺傷後，分別逃離現場，其中辛○○因此受有橫隔膜
    破裂、腹網膜破裂、右手臂切割傷等傷害；壬○○因此受有背部二處穿刺傷、左
    手臂、肘部穿刺傷等傷害；方愷文因此受有背部撕裂傷、胸部挫傷等傷害；戊○○因此受有左側穿刺傷併胸腔開放性傷口、血氣胸、左側手臂穿刺傷等傷害，於
    丁○○於刺傷前揭四人後，於八十九年十一月二十九日凌晨時三十分許，於偵察
    機關尚未知悉犯罪行為人之時，便攜帶前開蝴蝶刀一把，主動前往宜蘭縣警察局
    羅東分局成功派出所，當場向有偵查犯罪職務之警員甲○○自首承認其為犯罪行
    為人，並表示願意接受裁判。
二、案經丁○○向宜蘭縣警察局羅東分局自首，並由羅東分局報告台灣宜蘭地方法院
    檢察署檢察官偵查起訴。
    理  由
一、右揭事實訊據被告丁○○對於前揭事實坦承不諱，核與被害人辛○○、戊○○、
    壬○○、方愷文於警詢、偵訊及本院審理中指述情節大致相符，亦與證人庚○○
    及丙○○分別於警詢中及偵訊中證述情節相符，復財團法人羅許基金會羅東博愛
    醫院診斷說明書四紙在卷可佐，並有扣案蝴蝶刀一把可稽，該蝴蝶刀鑑驗為槍砲
    彈藥刀械管制條例所列管之刀械，有宜蘭縣警察局八十九年十二月七日八九警保
    民字第四一五九三號函文附卷可參，本件事證明確，被告犯行堪予認定。
二、
（一）核被告所為，係犯刑法第二百七十七條第一項傷害罪及槍砲彈藥刀械管制條例
      第十四條第三項之未經許可持有刀械罪名。被告以一行為同時侵害被害人辛○○、壬○○、方愷文、戊○○之身體法益，為同種想像競合犯，應依刑法第五
      十五條前段想像競合犯之規定，從一重論處傷害罪。另被告所犯前開二罪間，
      因具有方法、結果間之牽連關係，應依刑法第五十五條後段牽連犯之規定，從
      一重之傷害罪處斷。至公訴意旨雖認為被告前揭所為係涉犯殺人未遂罪嫌等語
      ，然：
    (1)按刑法殺人罪須以下手時主觀上殺意及死亡之預見為斷，如主觀上並無殺意及
      死亡之預見，自難論以殺人罪行。又刑法所定「殺人未遂」罪與「傷害」罪之
      區別，本視加害人有無殺人犯意為斷，至於被害人受傷之多寡，及是否為致命
      部位，有時雖可藉為認定加害人有無殺意之心證，然究不能據為絕對標準。最
      高法院十八年上字第一三０九號及十九年上字第七一八號分別著有判例可資參
      照。申言之，行為人犯罪時內心主觀犯意，非他人輕易即得察覺，因此加害人
      之行為，究屬基於殺人之犯意或僅係傷害之故意，實應深入觀察加害人與被害
      人之關係、衝突之起因、加害人下手之方法、輕重、被害人受傷情形及加害人
      事後態度等各項外在客觀因素因素予以綜合評析。
    (2)被害人所受傷勢與被告持有之犯罪工具間之關係：本件被害人辛○○受有「橫
      隔膜破裂、腹網膜破裂、右手臂切割傷」等傷害，被害人壬○○受有「背部二
      處穿刺傷、左手臂、肘部穿刺傷」等傷害，被害人方愷文受有「背部撕裂傷、
      胸部挫傷」等傷害，被害人戊○○受有「左側穿刺傷併胸腔開放性傷口，血氣
      胸，左側手臂穿刺傷」等傷害，此有羅東博愛醫院診斷證明書四紙在卷可稽，
      由前揭被害人所受傷勢得見，被害人壬○○、方愷文所受之傷勢大致分佈於手
      臂及背部，且多數為表皮刺傷、切割傷或挫傷，其所受傷勢並未深入皮下，且
      未造成皮下組織之嚴重傷害，且由傷勢分佈情形得見，被告傷害之部位多屬四
      肢部位，避開有重要器官分佈之位置，足見並未有置被害人壬○○、方愷文於
      死之意思；而其中受傷較嚴重為辛○○、戊○○，其二人所受傷勢，雖分佈於
      腹部及胸部，然二人所受傷勢大致已回復，此業據被害人辛○○、戊○○於本
      院陳述明確（見本院九十年十一月二十七日訊問筆錄及九十一年五月十七日審
      判筆錄），可推見被告當時雖刺傷被害人腹部、胸部，然對於該等部位之器官
      並未造成嚴重傷害，其下手應有一定程度之控制、保留；再者，參以被告所持
      有蝴蝶刀之堅硬及銳利程度，相較於被害人身體腹部、胸部組織之脆弱，甫以
      被告年輕力盛，若果有殺害被害人之犯意，則以渠等所持以之工具施以一定之
      力量，對於被害人此等重要部位刺傷者，對於被害人所造成之嚴重性應可預見
      ，而本件被害人等人所受之傷勢均已回復，並未造成嚴重器官上之傷害，足見
      被告下手之時，並未有置被害人於死之主觀犯意，況本件蝴蝶刀是被告於現場
      臨時拾獲，其並非案發之前便已預謀藏匿身上，亦可徵當時係因酒後情緒高漲
      、突發狀況之下，而隨地拾取刀械便使用，並非意圖以此一刀械殺害被害人等
      人之生命，綜上，由被告丁○○犯案過程、下手程度、過程及工具取得方式等
      客觀情形綜合判斷，被告丁○○當時應無殺害被害人等人之犯意。
    (3)本件衝突原因、被告與被害人間關係：證人丙○○於本院調查程序中證述：「
      當天我與庚○○、被告等三個人去小吃店喝酒，當時庚○○與他桌有認識，過
      去打招呼，但是因為庚○○與他人發生口角，後來我們就買單先行離開，在我
      們要離開之前，對方開一部車有五、六個人下來，當時對方有一個人好像要打
      庚○○，我表弟就衝過去，並與他們起爭執，至於蝴蝶刀我不知道哪裡來的，
      當時庚○○與被告跟對方五、六人打在一起，我從車上要下去時，他們已經一
      窩蜂離開，後來我聽我弟弟講他們有受傷，我弟弟當天並沒有受傷，只有手有
      些擦傷。當天的起因是由他們引起的，不然就不會發生這種事情。」等語（見
      本院九十一年三月十九日訊問筆錄），證人己○○於本院結證稱：當天我的朋
      友李茂山之友人阿輝來敬酒，庚○○與辛○○就發生不愉快，庚○○就推辛○○好幾次等語（見本院九十年十一月二十七日訊問筆錄），由上述證人證述得
  知，本件衝突起因於庚○○與被害人辛○○等人之間，被告於前揭糾紛之產生
      無涉，欠缺殺人之動機，更可推見當時僅係基於友人替庚○○出面解圍之意，
      此一為友人解圍之動機應不致於引發殺害被害人等人之犯意。
    (4)綜上，本件因被告之友人庚○○與被害人間因飲酒過程中引發口角，進而雙方
      誤會，被告丁○○因而持現場拾獲之蝴蝶刀一把刺傷被害人等人，綜合前述之
      本件犯行衝突原因，及所持之工具對於被害人所造成之傷害等情形判斷，被告
      丁○○應係基於替友人解圍之意而傷及被害人，於欠缺與被害人具有直接衝突
      及糾紛之前提下，實無殺人之主觀犯意及動機，且客觀上亦難認定其著手實施
      殺人之犯行，其殺人未遂犯行屬不能證明。公訴意旨認被告丁○○係犯殺人未
      遂罪，容有誤會，惟起訴事實同一，爰依法變更起訴法條，附此敘明。
（二）被告丁○○於犯罪後隨即前往宜蘭縣警察局羅東分局五結分駐所，並當場承認
      為行為人自首並接受追訴、裁判，此據證人即宜蘭縣警察局羅東分局員警甲○○到庭結證明確，且有宜蘭縣警察局羅東分局八十九年十一月二十九日警訊筆
      錄之記載在卷可稽，足認被告自首之事實，應依法減輕其刑。爰審酌被告本件
      係因替友人解圍，且因酒後一時失慮，非法持有管制刀械刺傷被害人等人，因
      而導致被害人等人受有前揭傷害，然犯後坦承犯行，態度尚屬良好等一切情狀
      ，量處如主文所示之刑，併諭知易科罰金之折算標準，以資警懲。
      另被告用以傷害被害人之蝴蝶刀一把為槍砲彈藥刀械管制條例列管之刀械，為
      違禁物，不問屬於犯人與否，爰依法應予宣告沒收。
據上論斷，應依刑事訴訟法第二百九十九條第一項前段、第三百條，槍砲彈藥刀械管
制條例第十四條第三項，刑法第二百七十七條第一項、第四十一條第一項、第五十五
條、第六十二條、第三十八條第一項第一款，罰金罰鍰提高標準條例第一條前段、第
二條，判決如主文。
本案經檢察官郭欣怡到庭執行職務
中      華      民      國      九十一    年    五    月     三十一     日
                                      臺灣宜蘭地方法院刑事第一庭
                                          法  官  李  毓  華
右正本證明與原本無異。
如不服本判決，應於判決送達後十日內，向本院提出上訴狀。（應附繕本）
                                          書記官  林  慶  生
中      華      民  國      九十一    年    五    月     三十一     日
附錄本案論罪科刑法條全文
中華民國刑法第二百七十七條
 (普通傷害罪)
傷害人之身體或健康者，處三年以下有期徒刑、拘役或一千元以下罰金。犯前項之罪
因而致人於死者，處無期徒刑或七年以上有期徒刑；致重傷者，處三年以上十年以下
有期徒刑。
槍砲彈藥刀械管制條例第十四條第三項
未經許可，持有或意圖販賣而陳列刀械者，處一年以下有期徒刑、拘役或新台幣五十
萬元以下罰金。
